臺灣高雄地方法院刑事判決　　　　　　　 94年度易字第695號
公　訴　人　臺灣高雄地方法院檢察署檢察官
被　　　告　乙○○
選任辯護人　溫三郎律師
上列被告因詐欺案件，經檢察官提起公訴（94年度偵緝字第229號
），本院判決如下：
    主  文
乙○○共同連續意圖為自己不法之所有，以詐術使人將本人之物
交付，處有期徒刑壹年。
    事  實
一、乙○○於民國82年12月間，在原高雄縣仁武鄉○○路285 巷
    15號住處，召集如附表一所示之會員含會首共計40人，標會
    日期為每月25日，每月會金為新台幣（下同）2 萬元，採內
    標制，即未得標之活會會員按月繳納會金扣除標息後之金額
    ，死會會員則按月繳交會金2 萬元，標會方式係欲投標之各
    活會會員於開標日前，以電話向乙○○之妻陳蔡芳美（另經
    檢察官通緝中）表示欲標取互助會之利息或親自至前開乙○
    ○之住所參與投標，開標日屆至時，由標息最高者得標，再
    由乙○○以電話通知各會員當期之得標者及其標息，俟所有
    會員於開標後3 日內交付當期應繳之會款予乙○○後，再轉
    交給該得標者之互助會。詎乙○○因遭生意上往來之客戶倒
    帳，且投資不當，致週轉不靈，經濟狀況不佳，竟與其妻陳
    蔡芳美基於意圖為自己不法所有之概括犯意聯絡，利用開標
    過程大多數會員均係以電話參與投標，無從當場查證得標者
    是否確有參與投標情事之機會，連續於附表一所示之開標日
    期，在上址住處，以電話向各活會會員誆稱係如附表一所示
    活會會員余林貴枝（即「阿枝」）等人標得會款云云，向被
    冒標之會員收取會款時，則謊稱他人得標云云，致不知情之
    活會會員均陷於錯誤而如數交付各期會款，總計詐得會款共
    計224 萬5 千5 百元（詐騙金額詳如附表一所載）。
二、乙○○與陳蔡芳美復承前開概括犯意聯絡，刻意隱匿渠等已
    周轉不靈，無力償債之事實，又於85年2 月間，在上開住所
    ，以乙○○名義召集如附表二所示之會員含會首共計43 人
    ，並以其妻陳蔡芳美名義參加1 會，標會日期為每月25日，
    每月會金為1 萬元，採內標制，標會方式亦為欲投標之各活
    會會員於開標日前，以電話向乙○○之妻陳蔡芳美表示欲標
    取互助會之利息或親自至前開乙○○之住所參與投標，開標
    日屆至時，由標息最高者得標，再由乙○○以電話通知各會
    員當期之得標者及其標息，俟所有會員於開標後3 日內交付
    當期應繳之會款予乙○○後，再轉交給該得標者之互助會，
    致使各該活會會員對渠等償債能力之認知均陷於錯誤，而如
    數交付首會會款予乙○○；嗣於85年3 月25日第2 會時，旋
    即由其妻陳蔡芳美以2 千元之標息得標，致使各該活會會員
    均陷於錯誤，仍如數交付該期會款予乙○○，總計詐得會款
    共73萬8 千元（詐騙金額詳如附表二所載）。迨於85年5 月
    25日互助會會員丙○○及林罷雄前往上開處所欲參與投標時
    ，始發現乙○○與陳蔡芳美已不知去向，各該活會會員始知
    受騙。
三、案經丙○○、林罷雄訴由臺灣高雄地方法院檢察署檢察官偵
    查起訴，經被告為有罪之陳述後，本院裁定依簡式審判程序
    審理。
    理  由
一、按除被告所犯為死刑、無期徒刑、最輕本刑為3 年以上有期
    徒刑之罪或高等法院管轄第一審案件者外，於法院行準備程
    序進行中，被告先就被訴事實為有罪之陳述時，審判長得告
    知被告簡式審判程序之旨，並聽取當事人、代理人、辯護人
    及輔佐人之意見後，裁定進行簡式審判程序；且受命法官行
    準備程序，與法院或審判長有同一之權限；又簡式審判程序
    之證據調查，不受刑事訴訟法第159 條第1 項、第161 條之
    2 、第161 條之3 、第163 條之1 及第164 條至第170 條規
    定之限制，刑事訴訟法第273 條之1 第1 項、第279 條第2
    項前段、第273 條之2 分別定有明文。被告乙○○所為係犯
    死刑、無期徒刑、最輕本刑為3 年以上有期徒刑以外之罪，
    其於準備程序中就被訴事實為有罪之陳述，經受命法官告知
    簡式審判程序之旨，並聽取公訴人、被告之意見後，本院認
    為適宜由受命法官獨任進行簡式審判程序，依刑事訴訟法第
    273 條之1 第1 項規定，由合議庭裁定由受命法官獨任進行
    審判程序，合先敘明。
二、訊據被告乙○○對於上揭事實於本院審理時供承不諱，並經
    告訴人丙○○、林罷雄於偵查中指述綦詳，且經證人吳重輝
    、林享淼、林柒雄、游金城、余林貴枝於偵查中供證明確，
    此外，復有互助會單4 紙附卷可證，是被告之任意性自白核
    與事實相符，應堪採信。本案事證明確，被告連續詐欺犯行
    ，洵堪認定，應予依法論科。
三、按89年5月5日民法修正前之民間互助會，除有特別規定外，
    僅係會首與會員訂立之契約，會員與會員間並無法律關係存
    在，已得標會員，依據其與會首間之契約，無論由何人得標
    ，均有按期繳交會款之義務，故會首假藉他人名義標取會款
    ，無論由何人得標，均有按期繳交會款之義務，故會首假藉
    他人名義標取會款，其所詐取者，應僅限於尚未得標會員（
    俗稱活會會員）繳納之會款；核被告乙○○所為，係犯刑法
    第339 條第1 項之詐欺取財罪。又被告與陳蔡芳美間就上開
    犯行有犯意聯絡及行為分擔，皆為共同正犯。再被告先後多
    次詐欺取財之犯行，時間緊接，手法相同，觸犯構成要件相
    同之罪名，顯係基於概括犯意反覆為之，應依連續犯之規定
    ，論以一罪，並加重其刑。被告各次詐欺取財之犯行，均同
    時侵害多數活會會員之財產法益，屬一行為觸犯數罪名之想
    像競合犯，應從一重處斷。另公訴人認被告共詐得482 萬6
    千8 百元，惟並未臚列計算方式，亦未提出任何積極證據用
    資佐證，自難採為被告不利之認定，附此敘明。爰審酌被告
    冒標合會詐取會款，時間甚長，金額不少，嚴重侵害各被害
    人之權益，雖犯後坦承犯行，惟迄仍未能與各被害人達成和
    解，以賠償各被害人之損失，但念其前此並無任何犯前科，
    有臺灣高等法院被告前案紀錄表卷可稽，其僅因一時週轉不
    靈，經濟困難，致罹刑典等一切情狀，量處如主文所示之刑
    。至檢察官雖以被告潛逃多年始遭緝獲到案，且迄未歸還分
    文與被害人，經合法傳喚復無正當理由不到庭，足徵其無絲
    毫倦悔之心，請求從重判處被告有期徒刑3 年，惟本院審酌
    被告經緝獲到案後，坦承全部犯行，態度良好，迄雖仍未與
    被害人達成和解，然於本院審理期間確有心與被害人商談和
    解，僅因雙方金額過於懸殊，始未能達成和解，足見其已有
    悔悟之心，且其素無任何犯罪前科，僅係因遭人倒帳，復投
    資不當，致一時周轉不靈，經濟狀況不佳，致罹刑典等一切
    情狀，認檢察官請求量處被告有期徒刑3 年，尚嫌不當，併
    此敘明。
據上論斷，應依刑事訴訟法第299 條第1 項前段、第273 條之1
第1 項、第284 條之1 ，刑法第28條、第56條、第339 條第1 項
、第55條，罰金罰鍰提高標準條例第1 條前段，判決如主文。
本案經檢察官甲○○到庭執行職務。
中　　華　　民　　國　　94　　年　　8 　　月　　18　　日
                  刑事第十二庭  法  官   劉惠娟
以上正本證明與原本無異。
如不服本判決，應於收受送達後10日內向本院提出上訴書狀。
中　　華　　民　　國　　94　　年　　8 　　月　　18　　日
          　　　　　　　　　　　書記官   陳素徵
附錄本件論罪科刑法條：
刑法第339條
意圖為自己或第三人不法之所有，以詐術使人將本人或第三人之
物交付者，處5 年以下有期徒刑、拘役或科或併科1,000 元以下
罰金。
附表一
┌─┬──────┬────┬──┬────┬────┬────┬─────┐
│編│ 互 助 會   │ 姓 名  │冒標│冒標日期│詐欺金額│標   息 │說     明 │
│號│            │        │會數│        │        │        │          │
├─┼──────┼────┼──┼────┼────┼────┼─────┤
│1 │82年12月25日│余林貴枝│ 8  │83.7.25 │534,600 │3,800   │計算方式為│
│  │起至86年3 月│（阿枝）│    │        │        │        │﹝總會數- │
│  │25日止，每月├────┼──┼────┼────┼────┤得標會數（│
│  │25日開標，採│林享淼  │ 9  │83.8.25 │534,600 │3,800   │已含被告會│
│  │內標制，會金│（林美山│    │        │        │        │首1會）＋ │
│  │2 萬元，會員│）      │    │        │        │        │（已遭冒標│
│  │連同會首人數├────┼──┼────┼────┼────┤會員人數）│
│  │共40人      │吳重輝  │11  │83.10.25│515,200 │3,900   │﹞×當期應│
│  │            │        │    │        │        │        │繳會款    │
│  │            ├────┼──┼────┼────┼────┤          │
│  │            │林罷雄  │19  │84.6.25 │387,500 │4,500   │          │
│  │            ├────┼──┼────┼────┼────┤          │
│  │            │林柒雄  │27  │85.2.25 │273,600 │4,800   │          │
│  │            ├────┴──┴────┴────┼────┤          │
│  │            │         本會詐欺金額為2,245,500元│        │          │
└─┴──────┴─────────────────┴────┴─────┘
 附表二
┌─┬──────┬────┬──┬────┬────┬────┐
│編│ 互 助 會   │ 姓 名  │標取│詐欺情形│詐欺金額│說   明 │
│號│            │        │會數│        │        │        │
├─┼──────┼────┼──┼────┼────┼────┤
│2 │85年2 月25日│乙○○  │ 1  │被告明知│410,000 │計算方式│
│  │起至88年8 月│        │    │週轉不靈│        │為﹝總會│
│  │25日止，每月│        │    │，無支付│        │數- （含│
│  │25日開標，採│        │    │能力，仍│        │被告之會│
│  │內標制，會金│        │    │招募該互│        │首1 會）│
│  │1 萬元，會員│        │    │助會，並│        │- （共犯│
│  │連同會首人數│        │    │以會首身│        │陳蔡芳美│
│  │共43人      │        │    │份取得頭│        │1會）﹞ │
│  │            │        │    │會會款  │        │×1 萬元│
│  │            │        │    │        │        │。      │
│  │            ├────┼──┼────┼────┼────┤
│  │            │陳蔡芳美│ 2  │85.3.25 │328,000 │計算方式│
│  │            │        │    │以標金20│        │為﹝總會│
│  │            │        │    │00元得  │        │數- （含│
│  │            │        │    │標      │        │被告之會│
│  │            │        │    │        │        │首1 會）│
│  │            │        │    │        │        │- （共犯│
│  │            │        │    │        │        │陳蔡芳美│
│  │            │        │    │        │        │1會）﹞ │
│  │            │        │    │        │        │×8 千元│
│  │            │        │    │        │        │。      │
│  │            ├────┴──┴────┴────┼────┤
│  │            │          本會詐欺金額為738,000元 │        │
├─┴──────┴─────────────────┼────┤
│                      2 會詐欺金額共計元2,983,500元 │        │
└──────────────────────────┴────┘
